臺灣臺南地方法院刑事判決
109年度易字第594號
公  訴  人  臺灣臺南地方檢察署檢察官
被      告  蔣清祥




            黎美珠





上  二  人                    
選任辯護人 謝孟璇律師
上列被告等因詐欺案件，經檢察官提起公訴（108年度偵緝字第4
07號），本院判決如下：
    主  文
蔣清祥犯詐欺取財罪，處有期徒刑壹年。未扣案犯罪所得新臺幣
貳佰零參萬伍仟元沒收，於全部或一部不能沒收或不宜執行沒收
時，追徵其價額。
蔣清祥其他被訴（即詐欺許玉玲及王伯群）部分無罪。
黎美珠無罪。
    事  實
一、蔣清祥、黎美珠（另為無罪之諭知，詳後述）係男女朋友關
    係，其二人自民國103年間起，設立「綠帝企業有限公司」
    （地址：臺南市○區○○路○段00號1樓《臺南本店》，下稱綠帝
    公司），綠帝公司係以電動車銷售為主要業務，為國內各大
    品牌電動車之經銷商。蔣清祥負責管理綠帝公司營運、進銷
    貨及資金調度等事宜，黎美珠則負責綠帝公司帳務、開拓外
    籍勞工電動車市場等事宜，並擔任負責人。蔣清祥自106年
    間起，陸續在高雄市楠梓區、岡山區設立2家分店，惟自106
    年4月起，綠帝公司因遭下游廠商及友人跳票產生資金缺口
    ，陸續向民間借款以抵付票款，嗣107年下半年起，蔣清祥
    明知綠帝公司對外民間借款之資金缺口已擴大至無法再繼續
    經營、亦明知無能力投資自營組裝、電池工廠，竟意圖為自
    己不法之所有，基於詐欺取財之犯意，向方慧敏佯稱：綠帝
    公司將不侷限於僅為經銷商，欲自營電動車組裝及電池工廠
    ，且因住在斗六共同投資電動車之電池工廠之友人退出，方
    慧敏若願加入投資電池工廠，可獲取高額利潤云云，致方慧
    敏陷於錯誤而陸續自107年11月27日起至11月30日交付蔣清
    祥新臺幣（下同）147萬5,000元（起訴書附表誤載為148萬5
    ,000元，已經公訴檢察官當庭更正）、同年12月初某日交付
    蔣清祥56萬元（起訴書附表誤載為60萬元），而綠帝公司終
    因上開資金缺口無法繼續營業，且蔣清祥知悉上開詐欺情事
    已無法掩蓋，與黎美珠於107年12月10日逃匿出境至越南，
    方慧敏始知受騙。
二、案經方慧敏訴由臺灣臺南地方檢察署檢察官偵查起訴。
　　理  由
甲、有罪部分
壹、證據能力：本判決下列認定事實所憑被告以外之人於審判外
    所為之陳述（含書面供述），檢察官、被告蔣清祥及其辯護
    人均未爭執證據能力（見本院卷一第216-217頁），且於言
    詞辯論終結前亦未聲明異議（見本院卷二第112-136頁）。
    本院審酌本案證據資料作成時之情況，核無違法取證或其他
    瑕疵，證據力亦無明顯過低之情形，認為以之作為證據為適
    當，依刑事訴訟法第159 條之5 規定，自均得作為證據。
貳、認定事實所憑證據與理由
一、訊據被告蔣清祥固不否認其與黎美珠為男女朋友關係，其二
    人自103年間起設立綠帝公司，綠帝公司係以電動車銷售為
    主要業務，為國內各大品牌電動車之經銷商。蔣清祥負責管
    理綠帝公司營運、進銷貨及資金調度等事宜，黎美珠則負責
    綠帝公司帳務、開拓外籍勞工電動車市場等事宜，並擔任負
    責人。蔣清祥自106年間起，陸續在高雄市楠梓區、岡山區
    設立2家分店，惟自106年4月起，綠帝公司因遭下游廠商及
    友人跳票產生資金缺口，陸續向民間借款以抵付票款，而告
    訴人方慧敏確於107年11月27日至11月30日以匯款方式共交
    付147萬5,000元予蔣清祥，綠帝公司亦於107年12月10日結
    束營業，當日蔣清祥偕同黎美珠出境至越南等情，惟矢口否
    認有何詐欺取財之犯行，並辯稱：方慧敏所交付之147萬5,0
    00元係為借貸關係，而且之前也曾向方慧敏借款並已償還；
    另方慧敏所稱於107年12月間交付56萬元並非事實，積欠方
    慧敏借款未還係因綠帝公司結束營業，始無法還款，並無詐
    欺之意圖云云。辯護人亦為被告辯以：蔣清祥經營電動車銷
    售已10多年，營業績效一向良好，每月資金流動鉅大，可從
    綠帝公司銀行的帳戶交易明細查知，雖綠帝公司從107年12
    月間開始有支票退票紀錄，然在退票前一個月綠帝公司所兌
    現之支票金額亦有2千萬元之多，可見在107年11月間綠帝公
    司仍有許多金額可供運用，但因經營綠帝公司需有大筆資金
    進出，使蔣清祥困於高利貸地下錢莊之高額利息，以致債務
    越滾越大，迄107年12月10日蔣清祥計算所欠之債務已無法
    清償，才決定將綠帝公司結束營業，並於當日偕同黎美珠出
    境至越南躲避一段時間，而蔣清祥出境係在債務出現無法清
    償之後，而非當初借款時，已有詐欺之犯意，始出境惡意躲
    避債務。方慧敏所交付蔣清祥之157萬5,000元亦係為借款，
    其借貸之方式均係以方慧敏將借款匯至綠帝公司帳戶內，蔣
    清祥再以方慧敏所匯金額加計利息後，簽發綠帝公司之支票
    交予方慧敏，所以與方慧敏之金錢交付均為借貸關係，與投
    資無涉，且方慧敏亦因可獲得高額利息，才願意借款予蔣清
    祥，蔣清祥無詐欺之故意，方慧敏亦無陷於錯誤而出借款項
    等語。
二、經查，被告蔣清祥與黎美珠為男女朋友關係，其二人自103
    年間起設立綠帝公司，綠帝公司係以電動車銷售為主要業務
    ，為國內各大品牌電動車之經銷商。蔣清祥負責管理綠帝公
    司營運、進銷貨及資金調度等事宜，黎美珠則負責綠帝公司
    帳務、開拓外籍勞工電動車市場等事宜，並擔任負責人。蔣
    清祥自106年間起，陸續在高雄市楠梓區、岡山區設立2家分
    店，惟自106年4月起，綠帝公司因遭下游廠商及友人跳票產
    生資金缺口，陸續向民間借款以抵付票款，而告訴人方慧敏
    自107年11月27日起至11月30日以匯款至綠帝公司方式共交
    付147萬5,000元予蔣清祥，綠帝公司亦於107年12月10日結
    束營業，當日蔣清祥偕同黎美珠出境至越南等事實，業據被
    告蔣清祥分別於偵查及本院準備程序時均坦承不諱（見108
    年度偵緝字第407號（下稱偵緝407）卷第11-13、103-105、
    271-273、417-419頁，本院卷一第215-218、296-298頁），
    核與證人即告訴人方慧敏於本院審理時之證述（見本院卷二
    第10-16、26-27頁）情節大致相符，並有公司及分公司基本
    資料查詢（綠帝公司）、入出境資訊連結、方慧敏申設之玉
    山銀行存摺交易明細暨綠帝公司支票與退票理由單等在卷（
    見107年度他字第6240號（下稱他6240）卷第12、19、25頁
    、偵2064卷第14-16頁）可稽，此部分事實，首堪認定。
三、雖被告及辯護人均以前詞置辯，惟查：
    ㈠被告蔣清祥初於108年5月1日檢察官訊問時已坦承：告訴人
      方慧敏原來是我向她借錢，但她覺得匯來匯去麻煩，後來
      才轉投資，借錢是事實，投資也是事實等語（見偵緝407
      卷第12-13頁）；復於同年11月14日檢察官訊問時更詳稱
      ：「（問：既然公司已經發生財務問題已經需要跟李建國
      換票，為何107年11月27日至30日還向本案的告訴人方慧
      敏繼續收受投資款，方慧敏匯入157萬5,000餘元投資款匯
      入綠帝公司玉山銀行楠梓分行之帳戶？）我沒有欺騙他，
      我有用line跟他告知我的資金需求，還有我快要跳票的問
      題，是方慧敏自己願意投資獲取高利息的，當時他匯款前
      ，我都有跟他講，我現在要購入100台電動車等情事。」
      等語（見偵緝407卷第272頁）；且於本院準備程序時亦陳
      稱：「（關於方慧敏部分，被告有無意見補充？）方慧敏
      前期是借給我，我已經還她了，她問我要不要繼續用，剛
      好斗六車廠那邊退出，我需要資金，我問方慧敏要不要。
      」等語（見本院卷一第297頁）。而證人即告訴人方慧敏
      於偵查中亦證稱：「（告訴意旨所稱交付款項給被告之證
      據？）我再陳報，本來在105年我有借被告二人約150萬元
      ，當時都有還錢，107年4月起蔣清祥、黎美珠以投資岡山
      店為由跟我借了200多萬元，都沒有還錢，岡山店整個都
      清空，107年11月底，他們已經準備要收店，還騙我說要
      擴大營業，向我調現135萬元，目前估計是335萬元左右。
      」等語（見他6240卷第34頁背面）。綜上，被告蔣清祥與
      方慧敏間金錢交付有屬於借款部分，亦有屬於投資部分，
      而方慧敏於107年11月27日至11月30日交付蔣清祥147萬5,
      000元及同年12月初某日交付蔣清祥56萬元，顯與蔣清祥
      前曾向方慧敏借款之款項無關，而係蔣清祥以「斗六廠」
      需要資金投資相誘，方慧敏始交付之投資款。是以，被告
      蔣清祥辯稱上開款項係屬借款云云，辯護人亦以方慧敏因
      可獲得高額利息，才願意借款予蔣清祥，蔣清祥無詐欺之
      故意，方慧敏亦無陷於錯誤而出借款項等情，均屬無稽，
      並不可採。
　　㈡被告蔣清祥於偵查中供稱：綠帝公司自106年至107年間即
      有遭積欠款項等語（見偵緝407卷第104頁），且綠帝公司
      自106 年4 月起，因遭下游廠商及友人跳票產生資金缺口
      ，陸續向民間借款以抵付票款，綠帝公司更於107 年12月
      10日結束營業，楠梓及岡山也是在107 年12月10日結束營
      業等事實，亦為蔣清祥於本院準備程序時所不爭執（見本
      院卷一第218頁）。再綠帝公司自107年12月10日起名下包
      括「第一銀行安南分行」、「玉山銀行楠梓分行」、「彰
      化銀行岡山分行」所使用之支票，紛紛遭到退票，迄至10
      8年1月2日止退票總金額共28,438,702元等情，亦有法務
      部-票據信用資訊連結作業在卷（見他6240卷第56-60頁）
      可參。從而可知，綠帝公司自106年起營運狀況即陷入資
      金不足，而需向民間借款以抵付票款之營業窘境，甚而在
      107年底開始產生因營業資金不足，而陸續發生以綠帝公
      司名義所簽發之支票，一一退票，終致綠帝公司在107年1
      2月10日結束營業，被告蔣清祥即在當日偕同黎美珠潛逃
      出國，以避債務。換言之，蔣清祥於107年11月底、12月
      初當時業已明知綠帝公司已資金嚴重不足，維持現有之銷
      售電動車營運已困難重重，豈有餘力再為擴大據點營業，
      甚而自營電動車組裝及電池工廠等，但被告蔣清祥於本院
      準備程序時陳稱：「（關於方慧敏部分，被告有無意見補
      充？）方慧敏前期是借給我，我已經還她了，她問我要不
      要繼續用，剛好斗六車廠那邊退出，我需要資金，我問方
      慧敏要不要。」等語（見本院卷一第297頁），益證告訴
      人方慧敏指訴蔣清祥曾以投資斗六車廠誘以投資乙節不假
      。惟蔣清祥已明知無力自營電動車組裝及電池工廠等，竟
      以此為由誘使方慧敏信以為真，而自107年11月27日起至1
      1月30日交付蔣清祥147萬5,000元及同年12月初某日交付
      蔣清祥56萬元，蔣清祥實有詐欺之故意，至為灼然，被告
      蔣清祥與辯護人所辯無詐欺之故意，顯屬卸責之詞，委不
      足採。
　　㈢至蔣清祥否認有收到方慧敏所交付之投資款56萬元乙情，
      方慧敏已提出蔣清祥以綠帝公司名義簽發之支票（票期：
      107年12月8日、面額為56萬元）為證，有綠帝公司支票暨
      退票理由單在卷（見偵緝407卷第221頁）可按，足證被告
      蔣清祥空言否認並不可採。另證人即告訴人方慧敏於本院
      審理交互詰問過程，就上開56萬元交付蔣清祥之用途，是
      否為之前之借款證述有所游移，或因距今時間過久，方慧
      敏記憶混亂所致，然以上開支票日期係為107年12月8日以
      觀，應係與方慧敏於107年11月27日至11月30日交付蔣清
      祥147萬5,000元之用途相同，均係受蔣清祥投資詐欺始為
      交付之投資款無訛。
四、綜上所述，本案事證明確，被告蔣清祥所辯均不可採，被告
    蔣清祥詐欺之犯行，洵堪認定。　　
參、論罪科刑
一、核被告蔣清祥所為，係犯刑法第339條第1項之詐欺取財罪。
    另方慧敏數次匯款、交付款項之行為，應認係該被害人受騙
    後之接續付款行為，應僅構成一罪。
二、爰審酌被告蔣清祥經營電動車銷售，因資金短缺，致陷營業
    困境，為補資金缺口竟以詐術向告訴人方慧敏佯稱投資，致
    方慧敏陷於錯誤而交付203萬5,000元，而血本無歸，損失慘
    重，損害方慧敏之財產法益，所為誠屬不該，兼衡蔣清祥前
    曾於107年間因犯不能安全駕駛致交通危險罪，經臺灣橋頭
    地方法院以107年度交簡字第1754號判決有期徒刑2月確定，
    並於同年10月17日易科罰金執畢等情，有臺灣高等法院被告
    前案紀錄表可佐，及犯後未能坦然面對之態度，並衡酌其自
    陳高中肄業之智識程度，目前仍從事電動車銷售，月入約2
    至7、8萬元之家庭生活與經濟狀況等一切情狀，量處如主文
    所示之刑。
肆、沒收
    按犯罪所得，屬於犯罪行為人者，沒收之；又前2 項之沒收
    ，於全部或一部不能沒收或不宜執行沒收時，追徵其價額，
    刑法第38條之1 第1 項前段、第3 項分別定有明文。查本案
    被告蔣清祥所詐得告訴人方慧敏所有之203萬5,000元，雖未
    扣案，然其為被告本案之犯罪所得，爰依刑法第38條之1 第
    1 項前段、第3項規定宣告沒收之，並於全部或一部不能沒
    收或不宜執行沒收時，追徵其價額。
乙、無罪部分
一、公訴意旨略以：被告蔣清祥、黎美珠係男女朋友，渠等自民
    國103年間起，設立「綠帝企業有限公司」（下稱綠帝公司
    ，址設臺南市○區○○路○段00號1樓，亦為臺南本店店址），
    綠帝公司係以電動車銷售為主要業務，為國內各大品牌電動
    車之經銷商。被告蔣清祥負責管理該店營運、進銷貨及資金
    調度等事宜，被告黎美珠則負責店面帳務、開拓外籍勞工電
    動車市場等事宜，並擔任負責人。被告蔣清祥、黎美珠自10
    6年間起，陸續在高雄市楠梓區、岡山區設立2家分店，惟自
    106年4月起，渠等因遭下游廠商及友人跳票產生資金缺口，
    陸續向民間借款以抵付票款，嗣於107年下半年起，被告蔣
    清祥、黎美珠明知綠帝公司對外民間借款之資金缺口已擴大
    至無法再繼續經營、亦明知無能力投資自營組裝、電池工廠
    ，竟意圖為自己不法之所有，基於詐欺取財之犯意聯絡，向
    許玉玲、王伯群等人佯稱：綠帝公司將不侷限於僅為經銷商
    ，欲自營電動車組裝及電池工廠云云，致許玉玲、王伯群等
    人均陷於錯誤而交付投資款項（詐騙時間、詐騙方式及金額
    如附表所示），嗣因綠帝公司幾經慘澹經營，終究無法繼續
    營業，且被告蔣清祥、黎美珠知悉上開詐欺情事已無法掩蓋
    ，而於107年12月10日逃匿出境至越南，許玉玲、王伯群等
    人始知受騙。此外，上開被告蔣清祥詐欺方慧敏部分，被告
    黎美珠亦有共同詐欺之事實。因認被告蔣清祥、黎美珠均涉
    犯刑法第339 條第1 項之詐欺取財罪嫌等語。
二、按犯罪事實應依證據認定之，無證據不得認定犯罪事實；不
    能證明被告犯罪者，應諭知無罪之判決，刑事訴訟法第154
    條第2 項、第301 條第1 項分別定有明文；事實之認定應憑
    證據，如未能發現相當證據，或證據不足以證明，自不能以
    推測或擬制之方法為裁判之基礎；又認定不利於被告之事實
    ，須依積極證據，苟積極證據不足為不利於被告事實之認定
    時，即應為有利於被告之認定，更不必有何有利之證據（最
    高法院40年台上字第86號、30年上字第816號判例參照）。
    另所謂「積極證據足以為不利被告事實之認定」，係指據為
    訴訟上證明之全盤證據資料，在客觀上已達於通常一般人均
    不致有所懷疑，而得確信被告確曾犯罪之程度，若未達此一
    程度，而有合理懷疑存在時，即無從為有罪之確信（最高法
    院76年台上字第4986號判例參照）。又刑事訴訟法第161 條
    第1 項規定，檢察官就被告犯罪事實，應負舉證責任，並指
    出證明之方法，是檢察官對於起訴之犯罪事實，應負提出證
    據及說服之實質舉證責任，倘其所提出之證據，不足為被告
    有罪之積極證明，或其指出證明之方法，無從說服法院以形
    成被告有罪之心證，基於無罪推定之原則，自應為被告無罪
    判決之諭知（最高法院92年台上字第128 號判例參照）。
三、公訴意旨認被告蔣清祥、黎美珠（下合稱被告2人）涉有上
    開詐欺取財罪嫌，主要係以被告蔣清祥、黎美珠之供述、證
    人即告訴人許玉玲、王伯群、方慧敏於偵查中之證述，及投
    資契約書、存入憑證、匯款申請書、綠帝公司玉山銀行楠梓
    分行帳戶交易明細、轉讓契約書、綠帝公司彰化商業銀行岡
    山分行、第一商業銀行安南分行支存帳戶交易明細表、玉山
    商業銀行楠梓分行、陽信商業銀行活存帳戶交易明細表、法
    務部票據信用資訊連結作業等為其主要論據。
四、訊據被告2人均堅決否認有何詐欺取財之犯行，被告蔣清祥
    辯稱：我沒有詐欺許玉玲、王伯群，王伯群於107年11月間
    共交付給我170萬元係要向買電動車；另我並沒有收到許玉
    玲交付之400萬元，所以絕沒有詐欺之行為等語。被告黎美
    珠辯稱：我只是綠帝公司名義上負責人，對外營業資金調度
    都是蔣清祥在處理，我也不知道蔣清祥有將電動車轉讓給王
    伯群，轉讓契約書我也沒看過等語。辯護人亦為被告2人辯
    以：被告黎美珠事實上只是綠帝公司名義上負責人，綠帝公
    司實際上的經營都是蔣清祥，黎美珠就只是負責店面的銷售
    而已，不知蔣清祥所做的這些調借資金的始末，沒有任何詐
    欺的主觀的犯意聯絡。而許玉玲所稱交付400萬元與提出之
    「投資契約書」，均非事實，況許玉玲如何交付400萬元亦
    前後指述不一，不能僅憑許玉玲單方之指訴而為不利被告2
    人之認定。另王伯群交付蔣清祥170萬元係向蔣清祥購買電
    動車，只是後來蔣清祥又將電動車賣給別人，頂多就是一物
    二賣屬於債務不履行之民事糾紛，並無詐欺之故意等語。
五、經查：
    ㈠關於告訴人許玉玲遭詐欺400萬元部分。
　　　⒈查被告2人對於與許玉玲在107年7月28日簽立「投資契約
        書」，上載有「乙方（指綠帝公司）確實已收到甲方（
        指許玉玲）上述投資款肆佰萬元現金」（下稱系爭「投
        資契約書」）等情，被告2人固均不爭執，並有系爭「
        投資契約書」在卷（見偵緝407卷第489頁）可佐，此部
        分事實固堪予認定。惟被告蔣清祥否認有收到許玉玲所
        交付之400萬元，並於本院準備程序時辯稱：「（許玉
        玲既然沒有交付400 萬元，為什麼投資契約書會記載說
        乙方確實已收到甲方上述投資款400萬元現金？）因為
        這是對方許玉玲要求，如果違約的話許玉玲會以金額40
        0 萬計算，就是萬一有一天有違約的話，以400 萬元來
        講，她的本金就不會折到，本來欠許玉玲錢，如果沒有
        辦法償還的話，就以400萬元來計算。」、「我欠許玉
        玲好幾百萬元，應該是沒有超過400 萬元，大概是200 
        萬元。從103 年開始到107 年12月結束總共欠許玉玲約
        200 多萬。我都是陸續開綠帝公司的票跟許玉玲調現金
        ，有的是直接請許玉玲匯款到綠帝公司的帳戶給我，隔
        幾天我再加上利息匯款給許玉玲。」等語（見本院卷一
        第214頁）。被告2人與許玉玲簽立系爭「投資契約書」
        ，上載有「乙方（指綠帝公司）確實已收到甲方（指許
        玉玲）上述投資款肆佰萬元現金」之實情為何？即有先
        予究明之必要。
　　　⒉告訴人許玉玲初於偵查中向檢察官具狀說明指出：其中2
        00萬元係向胞妹許淑瑛所借，餘額200萬元是向王伯群
        所借，並在107年7月28日當日在「楠梓店」當場交給被
        告2人，王伯群也在場云云，有許玉玲刑事陳報狀在卷
        （見偵緝407卷第541頁）可參。然許玉玲於本院審理時
        以證人身分接受交互詰問時則係稱：「（妳之前在開庭
        的時候有說，妳有給400萬元的投資款？）對。」、「
        （妳是在簽這個投資契約的當天給的，還是什麼時候給
        的？）沒有，我陸續會補，沒辦法一次拿出來，我會陸
        續把它補齊。」、「（那400 萬元這麼大一筆錢，為什
        麼要給現金，不用匯款才有證據？）銀行現在匯款很麻
        煩，他會問東問西，問一大堆問題。」、「（妳交400 
        萬元現金，妳剛才說陸陸續續給現金，在妳家、在妳娘
        家，現場有誰？有誰在做紀錄嗎？）我妹妹，或我在車
        庫，車庫就沒有人，有時候在公司門口，還有到善化娘
        家去拿。」等語（見本院卷二第37、40-41頁）。綜上
        ，依經驗法則，400萬元並非小數目，一般人就其交付
        方式，當記憶深刻，殊無記憶不清之理，但許玉玲究為
        一次或分次陸續以現金交付400萬元予蔣清祥，許玉玲
        竟然前後供述不一，許玉玲有無交付400萬元予蔣清祥
        已非無疑，是以被告蔣清祥辯稱未收到許玉玲所交付之
        400萬元，顯非無稽。
　　　⒊再者，證人即許玉玲前夫王伯群於本院審理時證述：「
        （請求提示偵緝407卷第489頁投資契約書），這個是許
        玉玲投資4百萬元，然後受投資方是綠帝企業，這份契
        約書是由何人草擬打出來的？）就由我跟蔣清祥草擬。
        」、「（上面這個4百萬現金，交付的過程，你有參與
        嗎？）沒有，許玉玲應該是陸陸續續交付給蔣清祥。」
        、「我知道，她是有匯款給蔣清祥。」、「有匯款也有
        現金，因為他們的付款方式有一點亂。」、「（所以你
        說可能是匯款跟現金，但是你有協助轉交，或者是在場
        交付嗎？）我沒有協助，我就是知道，他們說這條錢，
        已經繳完了，要把公司的契約打出來，之前都講好了，
        開始付錢匯給他們，後來又補契約書，把契約書用得完
        整。」、「（所以你的意思是，錢已經付清了，才寫這
        個投資契約書？）對。」、「（付錢的過程，你有參與
        或在場嗎？）沒有。」等語（見本院卷二第103-104頁
        ）。證人王伯群所證述許玉玲交付400萬元之經過，有
        以現金或匯款給付，且交付時間均在雙方簽立系爭「投
        資契約書」時之前，許玉玲交款時並未在場等情，顯與
        許玉玲所述交付400萬元均是以現金給付，且交付時間
        部分是在雙方簽立系爭「投資契約書」之前，部分在雙
        方簽立系爭「投資契約書」之後陸續補齊，交款時王伯
        群有在場云云，又有極大之齟齬與矛盾之處，自難僅憑
        告訴人許玉玲所提出之系爭「投資契約書」遽為被告2
        人不利之認定。
　　　⒋又依系爭「投資契約書」之約定內容觀之，投資內容僅
        籠統載為「投資乙方之電動機車事業」，但許玉玲竟可
        在不論綠帝公司營運之盈虧之情況下，每月均可有6萬
        元之分紅，且自108年8月25日起可連續15年分紅，以許
        玉玲提出400萬元，一年可有72萬元之獲利，其獲利相
        當可觀，顯與一般投資約定需在每年度營運有盈餘之情
        形下始有分紅之常情有違。甚至有「如有一期未給付，
        視同全部到期」之約定，而此等約定較多出現在分期返
        還借款之情形，否則倘為投資，是否獲利未定，豈有「
        如有一期未給付，視同全部到期」喪失期限利益之約定
        ，不辨自明。況證人王伯群於本院審理時亦竟證稱：「
        （4百萬的投資額，要連續給15年，按月給付6萬元，總
        金額1千多萬元的分紅，這個分紅的比例是怎麼算出來
        的？）我忘記了。」等語（見本院卷二第105頁）。益
        徵，被告蔣清祥辯稱：係因積欠許玉玲借款，始簽立系
        爭「投資契約書」以為償還借款之方法等情，與常情相
        符，足堪採信。
    ㈡關於告訴人王伯群遭詐欺170萬元部分。　　
　　　⒈查被告蔣清祥對於有與王伯群約定，並簽立「轉讓契約
        書」由王伯群給付170萬元予蔣清祥用以購買「楠梓店
        」電動車之代價，且蔣清祥已收受王伯群給付之170萬
        元，但未依約交付電動車等情，被告蔣清祥並不爭執，
        核與證人即告訴人王伯群於本院審理時之證述綦詳（見
        本院卷二第92-98頁），並有系爭「轉讓契約書」、匯
        款單等在卷（見他6240卷第43-46頁，本院卷一第287頁
        ）可稽，此部分事實固堪予認定。
　　　⒉依證人王伯群於本院審理時之證述：我交付蔣清祥之170
        萬元，係為購買「楠梓店」電動車之代價，所購得之電
        動機車為自由實4輪電動車11輛、金牌2輪機車52輛，並
        與蔣清祥於107年11月26日簽立系爭「轉讓契約書」時
        ，蔣清祥即將上開電動車當場點交給我收受，由我再委
        由蔣清祥代為保管，嗣我分別於107年11月28日、11月3
        0日各匯款30萬元、25萬元、30萬元、85萬元，共170萬
        元至綠帝公司帳戶後，我與蔣清祥再約定107年12月10
        日一同至「楠梓店」交接這店面與電動車，且我在前一
        日即同年12月9日至「楠梓店」查看時我買的電動車都
        還在，但實際到了12月10日當天我再到「楠梓店」，當
        時店面沒開，電動車也不見了，一直到110年7月間因有
        件民事訴訟在臺南地院開庭前，我聽到蔣清祥與他人講
        電話才知道，蔣清祥把我買且委由他保管的電動車轉賣
        給黃信銘等語（見本院卷二第92-98頁）；另王伯群於
        本院審理中亦具狀稱：蔣清祥在107年12月10日應將「
        楠梓店」及電動車交給我之前，對我應無詐欺之意圖，
        嗣受人挑唆才臨時起意將我購買之電動車轉賣他人，請
        求依法變更蔣清祥為侵占罪名等語，有王伯群提出之「
        刑事請求法官變更罪名狀」在卷（見本院卷一第281-28
        5頁）可查。復經證人黃信銘於本院審理時亦證稱：在1
        07年底蔣清祥來我店找我，對我說有電動車要賣我，約
        幾十臺，交車當天我付給蔣清祥50萬元，隔天再匯款30
        萬元給蔣清祥，日期不知道是107年12月8日或10日，之
        前我就有常跟蔣清祥買電動車等語（見本院卷二第106-
        107頁）。
　　　⒊綜上可知，王伯群給付170萬元予蔣清祥，係向蔣清祥購
        買電動車，當時王伯群與蔣清祥確實係有買賣電動車之
        合意，且二人亦對價金及電動車之數量達成意思合致之
        買賣行為，並當場點交委由蔣清祥保管，俟107年12月1
        0日王伯群取得「楠梓店」之承租權，再由蔣清祥將所
        暫為保管之電動車交還王伯群，但蔣清祥竟於107年12
        月10日前將電動車轉賣他人，而生之糾紛。從而可知，
        王伯群給付170萬元予蔣清祥，係基於買受電動車之意
        交付款項，而非係蔣清祥對王伯群佯稱：綠帝公司將不
        侷限於僅為經銷商，欲自營電動車組裝及電池工廠云云
        ，致使王伯群陷於錯誤才交付款項，自與詐欺取財之構
        成要件有間，而此部分蔣清祥可能係涉犯侵占罪責，與
        檢察官起訴蔣清祥涉犯詐欺取財之社會基本事實不同，
        自非屬本院所得審理之範圍，此部分應由檢察官依法另
        為處理。
　　㈢關於告訴人方慧敏遭詐欺203萬5千元，被告黎美珠是否應
      論以共犯部分。　
　　　⒈查被告黎美珠對於擔任綠帝公司名義上之負責人，而方
        慧敏投資綠帝公司203萬5千元後，取得發票人為綠帝公
        司（支票上均蓋有綠帝公司、黎美珠之印章）之支票3
        紙（票面金額各為742,500元、742,500元、60萬元）等
        情，被告黎美珠並不爭執，核與證人即告訴人方慧敏於
        本院審理時之證述綦詳（見本院卷二第10-16、26-27頁
        ），並有公司及分公司基本資料查詢（綠帝公司）、方
        慧敏申設之玉山銀行存摺交易明細暨綠帝公司支票與退
        票理由單等在卷（見他6240卷第25頁、偵2064卷第14-1
        6頁）可稽，此部分事實固堪予認定。
　　　⒉證人即告訴人方慧敏於本院審理時證述：「（究竟為什
        麼會有這樣子金錢的交付或者是匯款？）因為被告蔣清
        祥在岡山設廠，所以我就有去看一下，然後就是他有在
        發簡訊給我說，斗六那邊那幾部車的投資了，問我要不
        要加入，我說好，我就加入。」、「（既然妳描述這樣
        的過程，被告黎美珠也有同時騙妳嗎？在妳的認定裡面
        ？那為什麼她也有騙妳？）在我的認定裡面，我的直覺
        是她也是受害人，因為也是可憐人，在我認定裡面，她
        很不願意騙我，但是她還是，不然她不忍心看著我趕快
        跑了。」、「（方小姐，我們要請妳釐清一些問題。在
        妳接觸被告蔣清祥還有被告黎美珠的時候，妳可以判斷
        他們兩個，誰是主要負責這個電動車行的人，誰才是真
        正的老闆，妳曉得嗎？）真正的老闆當然是被告蔣清祥
        。」、「（所以照妳剛才所說，被告黎美珠主要業務銷
        售那一塊是不是？門市業務？）對，銷售，只是說利用
        她來就是開支票。」等語（見本院卷二第10、15-16頁
        ）。由證人方慧敏證述可知，關於投資及款項交付之對
        象，方慧敏均是與蔣清祥接洽，方慧敏主觀上將款項交
        付之對象亦為蔣清祥，只是方慧敏係為了投資綠帝公司
        ，蔣清祥始簽發綠帝公司（負責人為黎美珠）之支票，
        以取信方慧敏，整個投資、交款之過程中，黎美珠充其
        量僅為綠帝公司名義上之負責人，而被蔣清祥利用，以
        綠帝公司負責人之名義簽發支票，在方慧敏與蔣清祥接
        洽投資過程中，黎美珠均未有何參與詐欺方慧敏之行為
        ，甚而方慧敏亦認為黎美珠亦為受害人，而遭蔣清祥利
        用拖累，甚而陪同蔣清祥於107年12月10日出境避風頭
        。
　　　⒊綜上，被告黎美珠辯稱：我只是綠帝公司名義上負責人
        ，對外營業資金調度都是蔣清祥在處理等情，尚與情理
        無違，而方慧敏投資及款項交付之對象，均是與蔣清祥
        接洽，方慧敏主觀上將款項交付之對象亦為蔣清祥，黎
        美珠僅是綠帝公司名義上負責人，自難僅以黎美珠係為
        綠帝公司負責人，或以其名義簽發並交付支票予方慧敏
        ，而黎美珠無其他積極參與詐欺方慧敏之行為，逕認黎
        美珠與蔣清祥係為共犯，應負共犯之罪責。　
六、綜上所述，本案依檢察官現有指出之證明方法，尚無法積極
    直接證明被告2人確有對許玉玲、王伯群詐欺取財之犯行，
    另被告黎美珠亦無對方慧敏詐欺取財之行為，故本案關於對
    詐欺許玉玲、王伯群；黎美珠詐欺方慧敏等部分，被告2人
    犯罪之證明，尚未達於通常一般之人均不致有所懷疑而得確
    信其為真實之程度，無從為有罪之判斷。本案既不能證明被
    告犯罪，揆諸前揭判例意旨，自應為被告2人無罪之諭知。
據上論斷，應依刑事訴訟法第299 條第1項前段、第301 條第1項
，刑法第339 條第1 項、第38條之1 第1 項前段、第3 項，刑法
施行法第1 條之1 第1 項，判決如主文。
本案經檢察官蔡宗聖提起公訴，檢察官李駿逸到庭執行職務。
中　　華　　民　　國　　111 　年　　5 　　月　　16　　日
                  刑事第十六庭  審判長法  官  鄧希賢
　　　　　　　　　
　　　　　　　　　                    法  官  鄭雅文
　　　　　　　　　
　　　　　　　　　                    法  官  陳文欽  
以上正本證明與原本無異。
如不服本判決應於收受本判決後20日內向本院提出上訴書狀，並
應敘述具體理由。其未敘述上訴理由者，應於上訴期間屆滿後20
日內向本院補提理由書狀（均須按他造當事人之人數附繕本）「
切勿逕送上級法院」。 
 　　　　　　　　　　　　　　　　　   書記官  廖庭瑜
中　　華　　民　　國　　111 　年　　5 　　月　　16　　日
附表：
編號 告訴人 詐騙時間（民國）及詐騙方式 詐騙金額（新臺幣）   1 許玉玲 蔣清祥、黎美珠於107年7月下旬，明知綠帝公司營運已出現龐大資金缺口，因亟需款項支付民間借款，竟向許玉玲佯稱：其不願僅擔任經銷商，倘投資其所自營之電動車組裝及電池工廠，可獲取高額利潤云云，致許玉玲陷於錯誤，而於107年7月28日，在綠帝公司楠梓分店，將現金共計400萬元交付予蔣清祥，而蔣清祥、黎美珠卻未有任何實際經營組裝及電池工廠之作為。嗣於107年12月10日下午，因綠帝公司之店面大門深鎖，許玉玲方得悉蔣清祥、黎美珠已出境逃匿至越南，始知受騙。 400萬元   2 王伯群 蔣清祥、黎美珠於107年11月下旬，明知綠帝公司營運已出現龐大資金缺口，因亟需款項支付民間借款，竟向王伯群佯稱：因欲升級為電動車組裝及電池工廠，願將楠梓分店內之電動車以170萬元之價格全數盤讓等語，致王伯群陷於錯誤，自107年11月28日至同年月30日匯款共計170萬元至綠帝公司所開立之彰化銀行岡山分行帳號為00000000000000號帳戶內。嗣於107年12月10日下午，因綠帝公司人去樓空，王伯群方得悉蔣清祥、黎美珠已出境逃匿至越南，始知受騙。 170萬元       

附錄本案論罪科刑法條全文
刑法第339條
意圖為自己或第三人不法之所有，以詐術使人將本人或第三人之
物交付者，處5 年以下有期徒刑、拘役或科或併科50萬元以下罰
金。
以前項方法得財產上不法之利益或使第三人得之者，亦同。
前二項之未遂犯罰之。